【裁判字號】    94,家訴,33
【裁判日期】    950420
【裁判案由】    給付扶養費等
【裁判全文】
臺灣彰化地方法院民事判決  94年度家訴字第33號
原      告  甲○○
訴訟代理人  洪修三律師
被      告  陳
            乙○○
            丁○○
            丙○○
上列四人共同
訴訟代理人  朱浩萍律師
上列當事人間請求給付扶養費用事件，本院於民國95年03月30日
言詞辯論終結，判決如下﹕
    主      文
原告之訴及其假執行之聲請均駁回。
訴訟費用由原告負擔。
    事實及理由
一、原告主張略以：本件被告陳  為原告之配偶，被告乙○○、
    丁○○、丙○○等均為原告之成年子女，依民法第1116條之
    1 及第1114條之規定，均應對原告有負扶養之義務，且依民
    法1116條之1規定，原告請求扶養，不以無謀生能力為必要
    。原告甲○○於87年07月間在郵局有存款新台幣60萬元，但
    於同年07月08日被第一被告陳  所盜領，且87年間被告陳
    等，卻無故離家出走迄今未回，而原告因體弱多病長年在家
    療養，且又失業根本無工作收入，名下車子已經過戶給別人
    ，沒有其他動產，已無資力生活，更無謀生能力，被告等不
    聞不問，拒絕扶養之義務。被告陳  攜兒女離家出走，無從
    找尋被告協議，被告拒絕與原告履行同居，故不可能共同生
    活，只能由被告供給生活費，故本件無法經協議或無從以親
    屬會議定之。至扶養程度，應按扶養權利者之需要與扶養義
    務者之經濟能力及身分定之，為民法1119條所明定，夫不與
    妻同居、或妻不與夫同居，應由夫（或妻）供給妻（或夫）
    之生活費用。至生活費用給付之方法，兩造如未協議時，自
    得由法院斟酌情形定之，最高法院38年台上字第18號著有判
    例。是本件無從與被告協議，請本院以判決定之。依民國93
    年度綜合所得稅扶養親屬寬減額每人為新台幣七萬四千元計
    算，原告為民國39年生，再按台閩地區簡易生命表記載男性
    之平均壽命為73歲，原告現為55五歲，餘命為18歲，依霍夫
    曼式計算方法計算18年而扣除中間利息（74,000x13,
    077=$967,698元）為新台幣九十六萬七千六百九十八元應由
    被告等連帶給付原告等語。並聲明：(1)被告四人應共同給付
    原告自民國（下同）94年08月18日至112年08月18日止，按
    每年於08月18日給付新臺幣（下同）7萬4千元。(2)訴訟費用
    由被告共同負擔。(3)本件原告願供擔保，請准宣告假執行。
二、被告答辯略以：原告表示伊腳斷掉、骨盆破裂、行動不方便
    ，沒有辦法工作，乃不實，縱有障礙，亦已痊癒，僅屬輕度
    之障礙而已。兩造之子許伯合於86年10月14日意外死亡，理
    賠金額310萬元，協議由女兒乙○○、丁○○、丙○○三人
    各分得30萬元，餘款220萬元由原告與被告陳  均分，然原
    告花費無度，僅剩60萬元。再被告陳  僅靠零工餬口，其餘
    子女被告三人學歷有限，靠微薄工資或零工維生，所得有限
    。按扶養之方法，由當事人協議定之，不能協議時，由親屬
    會議定之，民法第1120條定有明文；又「受扶養權利者，應
    否與負扶養義務者同居一家而受扶養，抑應彼此另居，由負
    扶養義務者按受扶養權利者需要之時期，陸續給付生活資料
    或撥給一定財產，由受扶養權利者自行收益以資扶養，係屬
    扶養方法之問題，依民法第1120條之規，應由當事人協議定
    之，不能協議時，應由親屬會議定之，對於親屬會議之決議
    有不服時，始得依民法第一千一百三十七條之規定，向法院
    聲訴，不得因當事人未能協議逕向法院請求裁判」，此有最
    高法院26年鄂上字第401號判例可供參考。是原告雖本於民
    法第1116條之1及1114條請求被告扶養，惟扶養方法不一，
    復不能協議時，需先交由親屬會議定之，必經親屬會議仍不
    能議定時，或對於親屬會議之決議有所不服，始得依民法第
    1137條規定，於三個月內向法院聲訴。本件原告起訴請求被
    告給付扶養費用，係有關扶養方法之爭議，原告對於受扶養
    之方法既不經雙方協議定之，復未於協議不成時請求親屬會
    議定之，而逕向法院訴請判令被告給付扶養費用，核與民法
    第1120條之規定不合，其訴即屬欠缺權利保護要件。並聲明
    ：駁回原告之訴，及訴訟費用由原告負擔。
三、法院之判斷：
  (1)按負扶養義務者有數人，而其親等同一時，應各依其經濟能
    力，分擔義務；因負擔扶養義務而不能維持自己之生活者，
    免除其義務。但受扶權利者為直系血親尊親屬或配偶時，減
    輕其義務；扶養之程度，應按受扶養權利者之需要，與負扶
    養義務者之經濟能力及身分定之。民法第一千一百十五條第
    三項及一千一百十八條、第一千一百十九條分別定有明文。
    再按，扶養義務云者，謂特定人對不能依自己之資產或勞力
    謀生之特定人，為必要之經濟的供給之親屬法上義務。通說
    將扶養義務區分為「生活保持義務」與「生活扶助義務」。
    生活保持義務，為父母子女、夫妻間之扶養義務；此義務為
    父母子女或夫妻身分關係之本質的要素之一，若無此義務，
    則不可稱為父母子女或夫妻，保持對方之生活即是保持自己
    之生活。而生活扶助義務，例如兄弟姊妹之扶養是；此義務
    為偶然的例外現象，為親屬關係之輔助要素之一，須因一方
    有特殊情形不能維持生活時，他方始負扶助之義務。生活保
    持義務，應係維持對方生活，即是保持自己之生活，又稱為
    「共生義務」，而此種義務涉及扶養者全部需要，且須供應
    與扶養需要者身分相當之需要，最重要者乃無須斟酌扶養供
    給者之給付能力，若扶養供給者無餘力，仍須犧牲自己扶養
    他人，惟若負扶養義務者有數人時，則應各依其經濟能力及
    身分，並斟酌受扶養權利者之需要，分擔義務。
  (2)查原告主張其為被告陳  之配偶，為被告乙○○、丁○○、
    丙○○之父，依法應負有互負扶養義務等語，並有原告提出
    戶籍謄本為證，此為被告四人所不否認，是以民法第1115條
    第1項第1款、第3項及第1116條之1規定，被告四人應各依其
    經濟能力、分擔扶養原告之義務。次查，原告主張伊體弱多
    病在家療養，無工作收入，且因肢體障礙輕度而領取身心障
    礙手冊，已無謀生能力等語，有彰化基督教醫院二林分院診
    斷書影本、身心障礙手冊影本在卷可稽，且本院於95年03月
    30 日查閱兩造之稅務電子閘門財產所得調件明細表結果：
    原告名下除登記1979年份車牌號碼4PU-2981號及1992年份
    3A6-0933號之車輛各一部外，別無其他財產，且被告93年度
    並無所得資料，而上開車輛年份老舊，已無甚多殘餘價值。
    被告陳  於93年度領有彰化縣彰化區漁會18169元及台灣銀
    行2313元之利息所得，及所有坐落台中市○○○街399號3樓
    之2房屋及其土地、坐落彰化縣大城鄉○○段0000-000 0號
    土地。被告乙○○於93年度領有車展交通器材股份有限公司
    322475元之薪資所得。被告丁○○於93年度領有矽品精密工
    業股份有限公司共300931元薪資。被告丙○○於93年度領有
    智元資訊社共190000元之薪資所得。綜上所述，依兩造之資
    產狀態，原告生活條件與程度顯較低落，故原告主張伊有受
    被告四人扶養之必要，非無所據，堪認為真實。
  (3)復按扶養之方法，由當事人協議定之。不能協議時，由親屬
    會議定之。民法第1120條亦定有明文。所謂「扶養之方法」
    有二，一為迎養於扶養義務人之家，一為支給一定生活必需
    品或費用，後者有定期給付與不定期給付，及設定養贍財產
    而供扶養權利人使用收益等各種方法（參見戴炎輝、戴東雄
    合著「中國親屬法」89年05月修訂版第541、542頁參照）。
    又按受扶養權利者，應否與負扶養義務者同居一家而受扶養
    ，抑應彼此另居，由負扶養義務者按受扶養權利者需要之時
    期，陸續給付生活資料或撥給一定財產，由受扶養權利者自
    行收益以資扶養，係屬扶養方法之問題，依民法第1120條之
    規定，應由當事人協議定之，不能協議時，應由親屬會議定
    之。對於親屬會議之決議有所不服，或親屬會議仍不能議定
    時，始得向法院聲訴，不得因當事人未能達成協議即逕向法
    院請求裁判（參見最高法院26年鄂上字第401號、45年台上
    字第346號判例參照）。本件原告主張被告四人應自94年08
    月18日起至112年08月18日止，每年共同給付7萬4千元予原
    告，此係屬扶養之方法，依上開規定及說明，應先經兩造協
    議定之，若不能協議時，則由親屬會議定之。惟被告：查原
    告於起訴前，被告四人確未住於戶籍地，已離家多年，不知
    被告四人下落，被告四人也未將其等現住地告知原告知曉，
    並據被告四人於本院審理時自承在卷，故原告無從與被告四
    人協議扶養方法，應視為不能協議。原告既不能與扶養義務
    人即被告四人為扶養方法之協議，仍應依民法第1119條以下
    之規定請求召開親屬會議定之，然本院於審理期間依職權查
    明被告現住地並通知被告到場答辯，原告已處於可得知悉被
    告四人行蹤之狀態，原告猶未與被告四人協議扶養方法，且
    未依法召開親屬會議酌定扶養方法，縱不能召開親屬會議或
    該會議召開有困難時，得聲請法院處理之，原告也完成此一
    程序，亦據原告於本院審理時陳稱明確，亦為被告四人於本
    院審理時指稱在卷。據此，原告對於扶養方法未履行協議之
    先行程序，即訴請法院命扶養義務人即被告四人給付原告一
    定數額扶養費，於法不合，自無理由，應予駁回。原告之訴
    既經駁回，其假執行之聲請，失所附麗，應併予駁回。
  (4)本件事實已臻明確，兩造其餘之攻擊防禦方法並不影響本件
    之判斷，不予一一調查論述，併此敘明。
四、訴訟費用負擔之依據：依民事訴訟法第78條。
中    華    民    國    95    年    4     月    20    日
                    家事法庭   法  官  張德寬
上為正本係照原本作成
如對本判決上訴，須於判決送達後20日內向本院提出上訴狀
中    華    民    國    95    年    4     月    20    日
                               書記官  林政佑


司法院資訊處製作；財團法人民間司法改革基金會備份。
